臺灣新竹地方法院民事判決　九十年度家訴字第一八號
　　原　　　告　庚○○
　　　　　　　　丁○○
　　　　　　　　己○○
　　　　　　　　戊○○
　　被　　　告　乙○○○
　　　　　　　　丙○○
　　　　　　　　甲○○○
右當事人間請求回復繼承權事件，本院判決如左：
    主      文
被告丙○○應將如附表所示之土地，以新竹縣竹北地政事務所收件字號八十九年字第
一五三七五０號，於民國八十九年十二月十九日所為之所有權移轉登記塗銷。
被告乙○○○應將如附表所示之土地，以新竹縣竹北地政事務所收件字號八十九年字
第九九七三０號，於民國八十九年八月三十一日所為之繼承登記塗銷。
原告其餘之訴駁回。
訴訟費用由被告乙○○○、丙○○負擔百分之九十五，餘由原告負擔。
    事實及理由
一、程序方面：
（一）訴狀送達後，原告不得將原訴變更或追加他訴。但有經被告同意，或不甚礙被
      告之防禦及訴訟之終結情形者，不在此限，民事訴訟法第二百五十五條第一項
      第一、第七款定有明文。經查：原告起訴時係聲明被告乙○○○、丙○○於民
      國八十九年八月二十四日向新竹縣竹北地政事務所收件字第九九七三０號所為
      之分割繼承登記予以塗銷。嗣於九十年十二月十三日將其訴變更及追加為（一
      ）被告丙○○應將如附表所示之土地，以新竹縣竹北地政事務所收件字號八十
      九年字第一五三七五０號，於民國八十九年十二月十九日所為之贈與行為應予
      撤銷；並塗銷其所有權移轉登記。（二）被告乙○○○應將如附表所示之土地
      ，以新竹縣竹北地政事務所收件字號八十九年字第九九七三０號，於民國八十
      九年八月三十一日所為之繼承登記塗銷。而被告三人均同意原告前開訴之變更
      及追加。原告再於本院九十一年一月二十五日審理中追加請求權基礎因繼承取
      得之財產權受侵害部分，被告乙○○○、丙○○均同意原告前開法律上請求權
      之追加，被告甲○○○雖未到庭表示意見，惟據其於先前言詞辯論中均完全同
      意原告主張等情，亦應不甚礙被告甲○○○之防禦方法，揆諸前開說明，原告
      訴之變更及追加，均應為合法，合先敘明。
（二）本件被告甲○○○經合法通知，未於言詞辯論期日到場，核無民事訴訟法第三
      百八十六條各款所列情形，爰依原告聲請，由其一造辯論而為判決。
二、原告主張：
（一）被告甲○○○係訴外人即被繼承人涂阿輝之養女，原告庚○○、丁○○、己○○、戊○○四人則分別為被繼承人涂阿輝之長女、次女、五女及六女，被告乙○○○、丙○○分別係涂阿輝之配偶及長子，涂阿輝於八十九年四月十二日死
      亡，依民法第一千一百三十八條第一項之規定，應由被告及原告七人共同繼承
      。
（二）被告乙○○○、丙○○明知原告等人就被繼承人涂阿輝之遺產有繼承權，竟於
      八十九年八月二十一日共同製作不實之繼承系統表及遺產分割協議書，將原告
      四人之繼承權略而不載，於同年月二十四日持向新竹縣竹北地政事務所申辦繼
      承登記，於同年月三十一日完成繼承登記。被告乙○○○取得如附表所示之土
      地所有權後，即於八十九年十月二十日以無償之贈與行為，將系爭土地贈與被
      告丙○○。
（三）被告乙○○○取得如附表所示之土地所有權後，即於八十九年十月二十日以無
      償贈與行為，將系爭土地贈與被告丙○○，並於同年十二月十九日完成登記。
      按債務人所為之無償行為，有害及債權者，債權人得聲請法院撤銷之，民法第
      二百四十四條第一項定有明文。被告乙○○○及丙○○間所為之無償行為，業
      已侵害原告之請求權，揆諸前開規定，聲請本院予以撤銷。
（四）又按繼承權被侵害者，被害人得請求回復之，民法第一千一百四十六條第一項
      定有明文，被告乙○○○、丙○○共同製作不實之繼承系統表及遺產分割協議
      書，侵害原告之繼承權，揆諸前開規定，請求判決如訴之聲明。另並因為繼承
      取得之財產權受侵害而請求等語。
      並聲明：（一）被告丙○○應將如附表所示之土地，以新竹縣竹北地政事務所
      收件字號八十九年字第一五三七五０號，於民國八十九年十二月十九日所為之
      贈與行為應予撤銷；並塗銷其所有權移轉登記。（二）被告乙○○○應將如附
      表所示之土地，以新竹縣竹北地政事務所收件字號八十九年字第九九七三０號
      ，於民國八十九年八月三十一日所為之繼承登記塗銷。
三、被告乙○○○則以：
    當初被繼承人亡故後有打電話給原告，但他們說不會蓋章給其等，不給拋棄書也
    不給協議書，原告並沒有口頭或書面同意拋棄或協議分割遺產。鎮公所通知其要
    在六個月內辦理登記，其就去登記。同意原告主張塗銷登記回復至被繼承人死亡
    時之狀態等語置辯。並聲明駁回原告之訴。
四、被告丙○○則以：
    不知道當時繼承人只列三人，因都是被告乙○○○處理的，土地先由被告乙○○○繼承，再贈與給其。同意原告主張塗銷登記回復至被繼承人死亡時之狀態等語
    置辯。並聲明駁回原告之訴。
五、被告朱涂燕妹則以：
    對於原告主張回復繼承權沒有意見，完全同意原告之主張。
六、兩造不爭執之事實：
（一）被繼承人涂阿輝於八十九年四月十二日死亡，兩造共計七人均為繼承人。原告
      並未拋棄繼承或限定繼承。
（二）被告於八十九年八月二十四日持於同年二十一日製作僅列被告三人為被繼承人
      涂阿輝之繼承人之繼承系統表、遺產分割協議書，向新竹縣竹北地政事務所申
      請繼承登記（經竹北地政事務所以八十九年九九七三０號受理），於同年月三
      十一日完成繼承登記，將如附表所示之不動產全部由被告乙○○○繼承取得，
      登記於其一人名下。
（三）被告涂李錢於八十九年十月二十日將系爭土地贈與被告丙○○，並於同年十二
      月十九日完成贈與登記。
七、得心證之理由：
（一）按繼承權被侵害者，被害人或其法定代理人得請求回復之，民法第一千一百四
      十六條第一項固定有明文。惟繼承，因被繼承人死亡而開始，且繼承人自繼承
      開始時，除本法另有規定外，承受被繼承人財產上之一切權利、義務，民法第
      一千一百四十七條、第一千一百四十八條亦定有明文。所謂財產權因繼承而取
      得者，係基於法律之規定，繼承一經開始，被繼承人財產上之一切權利義務，
      即為繼承人所承受，而毋須為繼承之意思表示，故自命為繼承人而行使遺產上
      權利之人，必須於繼承開始時，即已有行使遺產上權利之事實存在，方得謂之
      繼承權被侵害，若於繼承開始後，始發生此事實，則其侵害者，為繼承人已取
      得之權利，而非侵害繼承權，自無民法第一千一百四十六條之適用；繼承權係
      指繼承人包括的承繼被繼承人之財產上權利義務之地位，故繼承權係一種包括
      的權利，非存在於各別特定遺產之上，故數繼承人對於已繼承取得之特定遺產
      ，雖享有公同共有權，究不能就此特定遺產謂有繼承權，從而繼承人對於因繼
      承而取得之權利即係基於繼承權而取得之結果，要非繼承權本身，是倘對繼承
      權之有無有所爭執，自應以繼承權為標的，要與繼承之財產無涉；又繼承開始
      時，未自命為繼承人而在辦理繼承登記時，以不法手段，排除其他繼承人之登
      記名義者，係侵害因繼承所取得之財產權利，而非侵害繼承權，最高法院亦著
      有五十三年台上字第五九二號判例、九十年度台上字第一二０二號、八十三年
      度台上字第六五五號、八十一年度台上字第一一三號判決可資參照。本件兩造
      既對其開事實均不爭執，則本件應判斷者，厥為被告逕為繼承登記及贈與登記
      之行為，究係侵害繼承權，或係侵害因繼承而取得之權利。經查：原告主張一
      開始被繼承人死亡時兩造有談辦理繼承的事情，被繼承人一發生死亡時原告當
      然繼承被繼承人之遺產，是在繼承後才把財產登記在被告名下，原告應是公同
      共有財產受侵害，贈與部分也侵害被繼承之財產等語，被告乙○○○亦稱：當
      初被繼承人亡故後有打電話給原告，但他們說不會蓋章給其等，不給拋棄書也
      不給協議書，原告並沒有口頭或書面同意拋棄或協議分割遺產等語。足徵在繼
      承發生當時即被繼承人涂阿輝死亡時，被告尚未自命為唯一繼承人，仍與原告
      協調繼承事宜，係待辦理繼承登記時，始僅列繼承人三人，並將如附表所示之
      不動產繼承登記與被告乙○○○名下，被告乙○○○隨後並將之贈與被告涂阿
      輝，則本件被告前開行為所侵害者，應係原告等人因繼承而取得之財產權，而
      非民法第一千一百四十六條繼承權被侵害之情形。而無論繼承登記與被告乙○○○或因贈與移轉所有權登記與被告丙○○之行為，均使原告因繼承而取得之
      如附表所示不動產公同共有部分財產權受到侵害，則原告因繼承而取得之財產
      權既被侵害，原告本於前開財產權被侵害，無論依據民法第七百六十七條或同
      法第一百八十四條第一項前段，均可主張回復原狀，從而原告主張如主文第一
      、第二項所示塗銷所有權移轉登記及繼承登記部分，即有理由，應予准許。
（二）原告雖另主張被告乙○○○取得如附表所示之土地所有權後，即於八十九年十
      月二十日以無償贈與行為，將系爭土地贈與被告丙○○，並於同年十二月十九
      日完成登記，已侵害原告之請求權，依民法第二百四十四條第一項之規定請求
      撤銷前開贈與行為云云。按債務人所為之無償行為，以害及債權者，債權人得
      聲請法院撤銷之，民法第二百四十四條第一項固定有明文，惟債務人之行為非
      以財產權為標的，或僅有害予以給付特定物為標的之債權者，不適用前二項之
      規定，同條第三項亦定有明文。則本件縱認被告將系爭土地以繼承登記方式移
      轉登記與被告乙○○○名下，原告得以向被告乙○○○請求返還其被侵害之系
      爭土地應繼分部分，或使原告成為債權人，而被告乙○○○成為債務人，而被
      告乙○○○將系爭土地贈與被告丙○○，或恐害及於原告之債權，然原告之債
      權係屬以給付特定物為標的者，揆諸前開說明，原告仍不得依據民法第二百四
      十四條第一項之規定請求撤銷被告乙○○○前開贈與行為，從而原告主張此部
      分，即無理由，應予駁回。
（三）本件事證已臻明確，兩造其餘攻擊防禦方法及舉證，經本院審酌後，核與判決
      結果無影響，毋庸一一論列，附此敘明。
八、訴訟費用負擔之依據：民事訴訟法第七十九條但書。
中　　　華　　　民　　　國　　九十一　　　年　　 二　　 月　  　五  　　日
                                  臺灣新竹地方法院民事第一庭
~B法　　　官　張宏節
右為正本係照原本作成。
如對本判決上訴，須於判決送達後廿日內向本院提出上訴狀。
~B法院書記官　林美足
中　　　華　　　民　　　國　　九十一　　　年　　 二　　 月　  　五  　　日
